【裁判字號】    91,勞訴,220
【裁判日期】    920326
【裁判案由】    損害賠償
【裁判全文】
臺灣臺北地方法院民事判決  九十一年度勞訴字第二二○號
    原      告  台灣大哥大股份有限公司
    法定代理人  甲○○
    訴訟代理人  林財生律師
    被      告  乙○○      住台北市○○路○段三六六巷四○弄三號四樓
    訴訟代理人  紀鎮南律師
右當事人間請求損害賠償事件，本院判決如左：
    主    文
被告應給付原告新台幣伍拾肆萬元，及自民國九十一年十一月九日起至清償日止，按
週年利率百分之五計算之利息。
訴訟費用由被告負擔。
本判決於原告以新台幣壹拾捌萬元為被告供擔保後，得假執行；但被告如於假執行程
序實施前，以新台幣伍拾肆萬元為原告預供擔保後，得免為假執行。
    事    實
甲、原告方面：
一、聲明：如主文第一項所示，並陳明願供擔保，請准宣告假執行。
二、陳述：
（一）被告於民國八十九年三月間受僱於原告，任職原告「企業客戶」處，工作內容
      為客戶之開發、服務及聯絡等相關事宜，原告對於受僱人均要求對客戶個人資
      料應嚴守保密義務，除為履行工作所必須外，不得使用之，被告於九十一年四
      月二十四日亦已簽立該「保密切結書」，同意嚴守相關資訊之保密性，並承諾
      該保密義務於離職後仍適用。詎被告於九十一年八月十四日自原告公司離職後
      轉任東森寬頻電信公司，竟利用其任職於原告公司期間所取得之資料，寄發東
      森寬頻專案傳單與原告公司客戶「培林油脂企業有限公司（以下簡稱培林公司
      ）邱津毓小姐」，該客戶接受該廣告信件後，認其個人資料遭濫用而向原告公
      司「客服部門」申訴，原告始知被告違反其對原告應負之保密義務。
（二）被告依其與原告間訂定之上開保密切結書約定，如被告違反該保密義務應賠償
      原告相當於其離職日起六個月平均薪資之十倍作為違約金，被告任職於原告期
      間，離職前六個月月平均薪資為新台幣（下同）五萬四千元，則依上開保密切
      結書約定，被告應賠償原告五十四萬元。原告資本額高達四百餘億元，員工上
      千人，客戶人數亦達七百萬，年營業額達五百億元，係屬國內最大行動電話業
      者，一般人對於原告信譽均加以信賴，原告公司富有相當之商譽，而保護客戶
      個人資料又為企業經營誠信之基礎，被告所為已嚴重侵害原告之商譽，實非該
      五十四萬元區區之數所可彌補。
（三）本件上開保密切結書僅是要求被告應負保密義務，並未限制被告工作之自由，
      且客戶資料係屬原告之營業秘密，被告自不得於非屬僱傭行為中加以利用，上
      開保密切結書僅是將被告此義務明文化，被告利用原告營業秘密之行為，已屬
      侵權行為，並非權利行使行為，且此營業秘密本即屬原告所有，原告限制被告
      非業務上所需不得使用該資料，要無對於被告合法利益有何影響，且此保密切
      結書規範之內容，本來即屬電腦處理個人資料保護法之精神內涵，何來背於公
      序良俗可言，由邇來常見電話公司因客戶資料外洩而受重大責難等情，更可見
      保密切結書之必要性。
三、證據：提出保密切結書、會計師查核報告書、離職申請書、廣告單、薪資明細表
    、邱津毓申訴紀錄、東森寬頻電信與臺灣大哥大差異表、行動電話服務申請書及
    錄音帶各乙份及剪報資料二份為證。
乙、被告方面：
一、聲明：
（一）原告之訴及假執行之聲請均駁回。
（二）如受不利判決，願預供擔保請准宣告免為假執行。
二、陳述：
（一）原告提出之九十一年四月二十四日保密切結書雖為被告所簽立，但上開保密切
      結書係屬原告片面擬定之制式化條款，然被告既於九十一年八月十四日自原告
      公司離職，原告已不再給付薪資與原告，此保密切結書實乃增加被告額外之限
      制，且原告要求被告簽立保密切結書並未給與被告簽約金，亦未給與被告充分
      時間考量，原告此舉損害法律保護勞工權益之目的，又被告寄發廣告傳單給與
      客戶，僅屬正當與認識之客戶交往，故上開保密切結書所規範之事由亦違反憲
      法所保障之工作權及通訊自由。是以，上開保密切結書違反公序良俗，按其情
      形顯失公平，依民法第二百四十七條之一第二款至第四款及同法第七十二條規
      定，該切結書係屬無效。
（二）訴外人培林公司雖曾以其名義向原告申辦手機門號，然該公司既係以營利為目
      的，則其所申辦使用之手機號碼，當屬其營業使用，該手機號碼即非屬機密。
      又被告之所以知悉「培林公司邱津毓小姐」之地址，係因邱津毓在被告任職原
      告公司期間打電話至原告公司索取客戶資料，恰由被告受理，被告因此自行將
      該客戶資料抄下，因邱津毓當時尚未決定向原告公司申辦門號，是被告並非使
      用原告公司之客戶資料。又原告提出之廣告單雖亦為被告所寄，但僅表示被告
      已離開原告公司轉任東森寬頻電信，並對於其在被告任職原告公司期間之愛護
      與支持表示感謝，暨檢附東森寬頻團購優惠專案報告乙份請其酌予參考，其中
      並無任何文字向該客戶表示不得與原告進行交易。又上開保密切結書關於賠償
      六個月平均工資之約定，係屬違約金之性質，原告既未因被告寄發系爭廣告傳
      單之行為而受有任何損害，自不得請求。
      理      由
一、本件原告起訴主張：被告於八十九年三月間受僱於原告，任職原告「企業客戶」
    處，工作內容為客戶之開發、服務及聯絡等相關事宜，被告於九十一年四月二十
    四日簽立「保密切結書」，同意嚴守相關資訊之保密性，並承諾該保密義務於離
    職後仍然存在。詎被告於九十一年八月十四日自原告公司離職轉任東森寬頻電信
    公司後，竟利用其任職於原告公司期間所取得之「培林公司邱津毓小姐」之資料
    ，寄發東森寬頻公司專案傳單與邱津毓，致該客戶認其個人資料遭濫用而向原告
    「客服部門」申訴，原告始知被告違反其對原告所負之保密義務等情，爰依上開
    九十一年四月二十四日之保密切結書，求為命被告給付五十四萬元，及自起訴狀
    繕本送達翌日即九十一年十一月九日起至清償日止，按週年利率百分之五計付法
    定遲延利息之判決。
    被告則以：原告提出之九十一年四月二十四日保密切結書雖為被告所簽立，但上
    開保密切結書係屬原告片面擬定之制式化條款，該約定內容復增加被告額外之責
    任，且該約定係限制被告憲法所保障之工作權及通訊自由權，原告復未給與被告
    充分時間考量該保密切結書之內容，故依民法第二百四十七條之一第二款至第四
    款及同法第七十二條規定，上開保密切結書係屬無效。再者，訴外人培林公司雖
    曾以其名義向原告申辦手機門號，然該公司既係以營利為目的，則其所申辦使用
    之手機號碼，即非機密。又被告之所以知悉「培林公司邱津毓小姐」之資料，係
    因邱津毓前曾打電話至原告公司索取申辦手機門號相關資料，被告因此自行將該
    客戶資料抄下，因邱津毓當時尚未決定向原告公司申辦門號，故被告並非使用原
    告公司之客戶資料。況且，被告於該傳單上並無任何文字向該客戶表示不得與原
    告進行交易之文義，原告亦未因此受到任何損害云云，資為抗辯。
二、原告主張被告於八十九年三月間受僱於原告，任職原告公司「企業客戶」處，工
    作內容為客戶之開發、服務及聯絡等相關事宜，被告於九十一年四月二十四日簽
    立「保密切結書」，嗣被告於九十一年八月十四日自原告公司離職轉任東森寬頻
    電信公司，寄發東森寬頻廣告傳單與「培林邱津毓小姐」之事實，業據原告提出
    保密切結書、離職申請書、員工薪資證明明細表、客服部門申訴紀錄各乙份在卷
    可稽（見本院卷九十一年度北勞調字第一四九號卷第七頁至第十頁、本院卷第七
    四頁、第七五頁）為證，被告亦自認明確，堪信為真實。至於原告主張被告應依
    上開「保密切結書」負賠償責任部分，被告則以前詞置辯。經查：
（一）被告於九十一年四月二十四日出具保密切結書與原告，表示：「於其受聘期間
      所知悉或取得有關僱用人、僱用人之客戶、僱用人之關係企業或任何其他第三
      者之業務機密、技術資料、個人資料或任何其他不為公眾所知之資訊、商情（
      以上均不論口頭、書面是否標有『機密性』字樣），應就該等資訊嚴守保密義
      務，除為履行工作所必須，不得使用之」，如有違反並承諾「無條件賠償事件
      發生當日前或離職前六個月內平均薪資（以較高者為準）之十倍作為懲罰性違
      約金，：：本保密義務於聘用關係終止後仍繼續存在」，被告據此保密切結書
      ，當負有就其受僱於原告公司期間，因任職原告公司所知悉之業務機密、個人
      資料等不為公眾所知悉之資訊，不論是否仍在原告公司任職，均負此保密義務
      。惟被告於九十一年八月十四日自原告公司離職轉任東森寬頻公司後，寄發東
      森寬頻專案傳單與「培林公司邱津毓小姐」，被告並自認此資料係因其前任職
      於原告公司期間，邱津毓曾打電話與其聯絡，希望被告寄送申辦原告公司門號
      等相關資料與伊，其乃將邱津毓告知之公司名稱及地址記載在自己之筆記本內
      ，原告提出之東森寬頻專案傳單之寄送地址，即是依其自行留存邱津毓之地址
      所寄送等語（見本院卷第六九頁），足認被告寄發上開東森寬頻專案傳單與邱
      津毓，所使用之客戶資料，包括姓名、公司名稱及地址，均係被告任職原告公
      司期間，因邱津毓為取得原告公司申辦門號資料，而告知當時仍為原告公司員
      工之被告，此當屬被告於任職原告公司期間所知悉之個人資料。而此資料既係
      因邱津毓之告知，被告方始知悉，自屬少數人知悉不為公眾所知之資訊。但被
      告卻於其自原告公司離職後，非基於為原告履行工作之必須，即有違上開保密
      切結書之約定，故原告主張被告應賠償離職前六個月平均薪資之十倍之懲罰性
      違約金，洵屬有據。
（二）被告固抗辯上開保密切結書係原告片面訂定之條款，課予被告額外之責任，且
      違反憲法保障人民工作權及通訊自由之規定，簽定前復未給予被告充分時間閱
      覽，上開條款即屬無效云云。惟按通常工商企業者一方，預定適用於同類契約
      之條款，由他方依其契約條款而訂定之契約，固屬所謂「附和契約」，然此係
      為節省成本所為之措施，此類契約並非當然無效，必須按其情形顯失公平者，
      該部分方為無效（民法第二百四十七條之一規定參照）。本件被告受僱原告公
      司，其工作內容係客戶之開發、服務及聯絡等相關事宜，原告每月僅領取固定
      薪資，此有薪資明細單乙份在卷可稽（見本院九十一年度北勞調字第一四九號
      卷第十一頁），足認被告係依原告之使用從屬及指揮監督之關係提供勞務，兩
      造系爭契約之性質係屬勞動契約（最高法院八十九年度台上字第一三０一號判
      決要旨參照），而勞動契約除單純之債法上之法律關係外，尚包括勞動者與雇
      主間之人的結合，勞動者必須忠實提供勞務。是被告基於其與原告訂定之勞動
      契約對原告既有忠實義務，則被告本應就其於勞動關係存續中基於其職務上所
      知悉少數人始得知悉而未公開之資訊負有保密義務，且非基於雇主之利益不得
      擅自使用。本件「培林公司邱津毓小姐」上開通訊資料，係被告任職於原告公
      司因職務上所取得不為公眾所知之資訊，已如前述，且原告係屬經營電話業務
      ，此有公司基本資料查詢單乙份在卷可稽（見本院卷第一０八頁），其交易之
      對象係屬社會大眾，則關於客戶及可能成為客戶者之個人資料，對原告公司而
      言，自屬重要，上開邱津毓所留存之個人資料，依被告所述，既係邱津毓為取
      得原告公司之申辦手機門號相關資料而告知被告，則此資訊即屬原告所有，被
      告此保密義務自不因其是否離職而有不同。是以，被告依勞動關係之忠誠義務
      ，無論是否仍任職原告公司，就本件上開邱津毓之個人資料而言，本即負有非
      為原告之利益，均不得使用該資料之義務，故被告所出具之上開保密切結書所
      承諾不得非基於工作使用因任職原告公司所知悉之不公開資料，既屬被告依勞
      動契約應負之義務，並未加重被告之責任，此約定就本件而言，並無顯失公平
      之情形。
（三）被告再抗辯伊於簽立上開保密切結書之前，原告未給予充分之時間思考云云，
      惟被告既已依其自由意志簽立上開保密切結書，衡諸常情，被告對於該保密切
      結書之內容當已知悉瞭解並同意，被告復未舉證證明其對該保密切結書之內容
      有何不知之情形，則被告所為此部分抗辯，亦不足取。又上開保密切結書僅是
      要求被告必須就其職務上所知悉之個人資料等不為公眾所知之資訊，於非為原
      告履行工作所必須時不得使用而已，並未限制原告之職業活動範圍，自與憲法
      第十五條保障人民有自由選擇工作之工作權無涉。又憲法第十二條固規定人民
      有秘密通訊之自由，但人民此通訊自由之權利，並非絕對之權利，此觀憲法第
      二十三條之規定自明。本件原告依勞動契約本即負有就因任職原告公司所知悉
      之個人非公開之資料，於非為原告工作所必須使用時，不得擅自使用之義務，
      則被告出具上開保密切結書所為不使用之承諾，自與憲法第十二條保障人民通
      訊自由之精神不相違背，故被告所云上開保密切結書有違憲法之之規定而無效
      ，並不足取。此外，上開保密切結書關於原告應負保密義務之約定，與國家社
      會一般利益之公共秩序無關，亦無違社會一般道德觀念，故被告所辯該切結書
      有違公序良俗，應屬無效云云，亦不足取。至被告另抗辯培林公司係營利法人
      ，其通訊資料為公開資訊云云，惟被告亦自認因當時原告公司有團體申購優惠
      專案，故邱津毓方以培林公司之名義申請，故其留存之敦化北路地址，事實上
      並非培林公司之地址等語（見本院卷第六九頁），是被告使用之上開資訊，係
      屬邱津毓之個人資訊，而非培林公司，故有關邱津毓之個人資訊，自非公開資
      訊，而縱如被告所述，邱津毓僅是為申辦門號而留存上開通訊資料，邱津毓係
      以培林公司之名義申報行動電話，其本身並非原告公司之客戶等語，但邱津毓
      既係為瞭解原告公司關於申辦門號之相關情形要求寄發資料而留存其個人地址
      ，原告對此資料基於先契約義務仍負有不得任意使用之義務，故被告上開所辯
      ，仍不足取。
（四）被告既有違反前開保密切結書之約定，則原告主張被告應依上開保密切結書之
      約定，給付離職前六個月內平均薪資之十倍計算之懲罰性違約金，即屬有據，
      應予准許。茲原告主張被告於九十年八月十四日離職前六個月之平均薪資為五
      萬四千元，業據原告提出員工薪資明細表乙份在卷可稽（見本院九十一年度北
      勞調字第一四九號卷第十一頁），依此計算被告應依上開保密切結書給付之懲
      罰性違約金即為五十四萬元。被告雖抗辯此違約金之約定金額過高，原告並未
      受到任何損害云云，惟查上開保密切結書既已明確約定此約定違約金之性質係
      屬懲罰性違約金，並非損害賠償額預定性質之違約金，足認此違約金約定之目
      的係在於以強制債務之履行為目的，確保債權效力所定之強制罰，故如債務人
      未依債之關係所定之債務履行時，債權人無論損害有無，皆得請求（最高法院
      六十二年台上字第一三九四號判例參照），是本件原告違約金之請求，自不以
      原告實際上受有損害為必要。況且，原告係一資本額達四百餘億元、員工上千
      人、客戶人數達七百萬人，年營業額達五百億元之公司，在國內享有相當之商
      譽，此有原告公司九十一年度財務報告乙份在卷可參（見本院卷第五一頁至第
      五七頁），並為被告所自認（見本院卷第一００頁），被告竟擅自使用邱津毓
      留存原告公司之個人資料，另寄發東森寬頻之廣告單與邱津毓，足使邱津毓對
      於原告是否能夠妥善保護個人資料之能力產生懷疑，而邱津毓亦確於收到被告
      寄發東森寬頻公司之傳單後向原告公司客服人員申訴，指摘原告公司為何讓離
      職員工之原告將其留存在公司之內部個人資料帶走，要求原告公司處理等語，
      此有申訴紀錄乙份在卷可稽（見本院卷第七四頁），足證被告之行為已影響社
      會上對於原告之評價，原告因此所受之商譽損害實難以估算，況約定違約金過
      高與否之事實，應由主張此項有利於己事實之債務人負舉證責任（最高法院八
      十二年度台上字第二四七六號判決要旨參照），而被告始終不能舉證證明此懲
      罰性違約金之約定有何過高情事，故本院斟酌一般客觀事實、社會經濟狀況及
      當事人所受損害情形，認上開保密切結書關於懲罰性違約金額之約定，並無酌
      減之必要。
三、綜上所述，原告依保密切結書之約定，請求被告給付懲罰性違約金五十四萬元，
    及自起訴狀繕本送達翌日即九十一年十一月九日起至清償日止，按週年利率百分
    之五計算之法定遲延利息，即屬有據，應予准許。
四、兩造均陳明願供擔保請求宣告假執行或免為假執行，經核均與規定相符，爰分別
    酌定相當之擔保金額，併予准許之。
五、據上論結，原告之訴為有理由，依民事訴訟法第七十八條、第三百九十條第二項
    、第三百九十二條，判決如主文。
中      華      民      國    九十二    年      三      月    二十六    日
                                          臺灣台北地方法院勞工法庭
                                                       法      官  黃書苑
右為正本係照原本作成
如對本判決上訴，須於判決送達後廿日內向本院提出上訴狀
中      華      民      國    九十二    年      三      月    二十六    日
                                                        法院書記官  趙淑華


司法院資訊處製作；財團法人民間司法改革基金會備份。
